臺灣高雄地方法院民事裁定　　　　　　　 100年度法字第31號
　　聲請人　黃香菽
上列聲請人聲請變更財團法人大揚教育基金會捐助章程，本院裁
定如下：
    主  文
財團法人大揚教育基金會捐助章程第七條、第九條准予補充變更
如附表「修正條文」欄第七條、第九條所示。
聲請人其餘聲請駁回。
聲請程序費用新臺幣壹仟元由聲請人負擔。
    理  由
一、本件聲請意旨略以：聲請人為財團法人大揚教育基金會董事
    長，該財團法人於88年10月26日報奉高雄市政府設立，並於
    民國88年11月28日核准發給法人登記證書（登記簿第11冊、
    第297 頁第613 號) 。茲為因應財團法人大揚教育基金會業
    務需要，經董事會決議，修訂捐助章程共10條（如附表所示
    ），而依民法第62條、第63條規定，請求裁定准為必要之處
    分等語。
二、按捐助章程，應訂明法人目的及所捐財產；財團之組織及其
    管理方法，由捐助人以捐助章程或遺囑定之。捐助章程或遺
    囑所定之組織不完全，或重要之管理方法不具備者，法院得
    因主管機關、檢察官或利害關係人之聲請，為必要之處分；
    又為維持財團之目的或保存其財產，法院得因捐助人、董事
    、主管機關、檢察官或利害關係人之聲請，變更其組織。民
    法第61條第2 項、第62條、第63條定有明文。是聲請法院就
    捐助章程為必要處分者，以財團之組織不完全，或重要之管
    理方法不具備為限，而所謂財團之組織不完全者，例如財團
    內部之董事會或監察人之組織不完全；所謂重要之管理方法
    者，例如董監事之任免方式、董事會執行事務之決議方法及
    財團財產之管理方法等；聲請變更財團組織者，亦以維持財
    團之目的或保存其財產之必要為限。財團法人經設立登記後
    ，如其捐助章程所定之組織不完全或重要之管理方法不具備
    ，或為維持財團之目或保存其財產，而必須變更章程者，應
    先依民法第62條後段或第63條之規定聲請法院為必要之處分
    或變更其組織，財團法人不得自行變更。如不屬於上述事項
    之章程變更－－如法人名稱、法人目的〈財團法人設立宗旨
    之變更、增訂業務範圍及財團目的事業之變更均屬之〉、所
    捐財產之變更，則祇須依非訟事件法第85條第2 項、法人及
    夫妻財產制契約登記規則第22條之規定，視情形取得目的事
    業主管機關之許可後，得逕向該法人事務所所在地之地方法
    院登記處聲請變更登記，非屬民法第62、63條之聲請法院民
    事庭為章程之必要處分或變更組織之事項，無庸法院裁定。
三、聲請人主張之上開事實，雖據其提出法人登記證書、捐助章
    程修正條文對照表（如附表所示）、第二屆第四次董事會會
    議記錄、會議紀錄簽名簿、高雄市政府教育局100 年6 月30
    日高市四維教社字第1000041211號函（同意備查）影本等為
    證。經查，如附表所示財團法人大揚教育基金會捐助章程第
    7 條、第9 條之修正，涉及董事任期及董事會決議事項等組
    織與重要管理方法事項，係為符合主管法規「高雄市審查教
    育文化藝術事務財團法人設立許可及監督要點」所為之必要
    修正，應予准許。然如附表所示第6 條、第8 條之修正，係
    將董事會之組成人數，將原本之9 名董事減少為7 名董事，
    並以章程明文增設副執行長一職，與財團組織之變更有所牽
    涉，但從修正前捐助章程之規定內容觀之，該財團法人尚無
    組織不健全之情事，又本院曾函請聲請人說明該財團法人如
    何因「章程所定之組織不完全，或重要管理方法不具備，而
    無由達其一定之目的」或因「維持財團之目的或保存其財產
    ，以維財團法人之存續」，而必須將董事人數減為7 人，並
    增設副執行長一職。然聲請人於100 年9 月7 日、100 年9
    月30日回函中僅列出減額後7 名董事之背景、經歷，並表示
    因董事會開會人數常不足3 分之2 而流會，導致會務延宕，
    教育局訪查時曾口頭建議減少董事人數，而副執行長之增設
    僅係因董事長事務繁忙時可代為處理經常性業務等語，並未
    說明本院上開所詢之事項，均不能認係組織不完全或重要管
    理方法不具備之情況，揆諸上開說明，如附表所示捐助章程
    第6 條、第8 條之修正，即不應准許。至如附表所示第1 條
    、第2 條、第10條至第12條、第14條之修正，或為法人名稱
    、目的之修正，或為文字修正，或為申報業務報告、經費收
    支決、預算及財產清冊之月份及增訂解散後剩餘財產得歸屬
    於政府指定之機關團體等之修正，揆諸上開說明，均非須先
    經本院裁定之捐助章程變更，本院即無從准許，均應予以駁
    回。
四、綜上，聲請人之聲請，除如附表所示捐助章程第7 條、第9
    條之修正，於法並無不合，應予准許之外，其餘如附表所示
    捐助章程第1 、2 、6 、8 、10至12、14條之修正，於法容
    有未合，應予駁回。爰依非訟事件法第21條第1 項前段、第
    24條第1 項，裁定如主文。
中    華    民    國   100    年    11    月    24    日
                  民事第一庭法  官  張凱鑫
以上正本係照原本作成。
如對本裁定抗告須於裁定送達後10日內向本院提出抗告狀，並繳
納裁判費新台幣1,000元。
中    華    民    國   100    年    11    月    24    日
                            書記官  莊琇晴
附表：
財團法人大揚教育基金會捐助章程修正條文對照表
┌────┬────────┬────────┬────────┐
│ 項目   │  修 正 條 文   │   原  條  文   │   說      明   │
├────┼────────┼────────┼────────┤
│第一條  │本基金會依照民法│本基金會依照民法│原依據條文「教育│
│        │暨高雄市審查教育│暨教育部文教財團│部文教財團法人監│
│        │文化藝術事務財團│法人監督準則組織│督準則」已廢止。│
│        │法人設立許可及監│之，定名為「財團│因文化藝術事務已│
│        │督要點組織之，定│法人大揚文教基金│改隸市府文化局，│
│        │名為「財團法人大│會」（以下簡稱本│本會會務仍以教育│
│        │揚教育基金會」（│會）。          │事務為主要推展事│
│        │以下簡稱本會）。│                │項，故將會名一併│
│        │                │                │修正。          │
│        │                │                │                │
│        │                │                │                │
├────┼────────┼────────┼────────┤
│第二條  │加第五款其他符合│無              │                │
│        │本會設立宗旨之相│                │                │
│        │關業務          │                │                │
├────┼────────┼────────┼────────┤
│第六條  │本會董事會由董事│本會董事會由董事│董事人數由九人修│
│        │七人組成，第一屆│九人組成，第一屆│正為七人。      │
│        │董事由原捐助人選│董事由原捐助人選│                │
│        │聘之，第二屆以後│聘之，第二屆以後│                │
│        │董事由前一屆董事│董事由前一屆董事│                │
│        │會選聘之。董事均│會選聘之。董事均│                │
│        │為無給職。      │為無給職。      │                │
├────┼────────┼────────┼────────┤
│第七條  │本會董事任期每屆│本會董事任期每屆│依據「高雄市審查│
│        │三年，連選得連任│四年，連選得連任│教育文化藝術事務│
│        │，董事在任期中因│，董事在任期中因│財團法人設立許可│
│        │故出缺，董事會得│故出缺，董事會得│及監督要點」之規│
│        │另行選聘適當人員│另行選聘適當人員│定，董事每屆任期│
│        │補足原任期，每屆│補足原任期，每屆│不得逾三年，故提│
│        │董事任期屆滿前一│董事任期屆滿前一│請修正。        │
│        │個月，董事會應召│個月，董事會應召│                │
│        │集會議，改選聘下│集會議，改選聘下│                │
│        │屆董事。新舊任董│屆董事。新舊任董│                │
│        │事，應按期辦理交│事，應按期辦理交│                │
│        │接。            │接。            │                │
├────┼────────┼────────┼────────┤
│第八條  │本會董事互選一人│本會董事互選一人│依據本會實際會務│
│        │為董事長，綜理會│為董事長，綜理會│運作情況，選聘副│
│        │務，對外代表本會│務，對外代表本會│執行長一人，協助│
│        │。董事長得因業務│，並依會務需要得│執行長處理經常性│
│        │需要，徵詢董事會│選聘監察人、執行│業務。          │
│        │同意，選聘監察人│長各一人。      │                │
│        │、執行長、副執行│                │                │
│        │長各一人，處理經│                │                │
│        │常性業務。      │                │                │
├────┼────────┼────────┼────────┤
│第九條  │本會董事會每年至│本會董事會每年至│依據「高雄市審查│
│        │少開會二次，必要│少開會二次，必要│教育文化藝術事務│
│        │時得召集臨時會議│時得召集臨時會議│財團法人設立許可│
│        │。會議由董事長召│。會議由董事長召│及監督要點」第十│
│        │集之並任主席，須│集之並任主席，須│四條之規定，修正│
│        │有過半數董事出席│有過半數董事出席│本條款，增列不動│
│        │始得開會，對於議│始得開會，對於議│產設定負擔之擬議│
│        │案之表決，以出席│案之表決，以出席│與董事長及董事之│
│        │董事過半數同意行│董事過半數同意行│選聘及解聘須經董│
│        │之。但下列重要事│之。但下列重要事│事會議之決議，並│
│        │項之決議應有三分│項之決議應有三分│經主管機關准許後│
│        │之二以上董事之出│之二以上董事之出│行之。          │
│        │席，以董事總額過│席，以董事總額過│                │
│        │半數之同意並經主│半數之同意並經主│                │
│        │管機關准許後行之│管機關准許後行之│                │
│        │。              │。              │                │
│        │一、章程變更之擬│一、章程變更之擬│                │
│        │議。但有民法第六│議，如有民法第六│                │
│        │十二條或第六十三│十二、六十三條情│                │
│        │條情形者，應先聲│形並應經過法院為│                │
│        │請法院為必要之處│必要處分。      │                │
│        │分。            │二、不動產處分之│                │
│        │二、不動產處分或│擬議。          │                │
│        │設定負擔之擬議。│三、解散之擬議。│                │
│        │三、董事長及董事│前項重要事項之討│                │
│        │之選聘及解聘。  │論，應於召開董事│                │
│        │四、法人擬解散之│會之前十日，將開│                │
│        │決定。          │會通知連同議案送│                │
│        │召開董事會之十日│達各董事，並依規│                │
│        │前，應將開會通知│定報請主管機關派│                │
│        │連同議案送達各董│員列席指導。會後│                │
│        │事，並依規定報請│並將董事會議記錄│                │
│        │主管機關派員列席│呈報主管機關核備│                │
│        │指導。會後並將董│。              │                │
│        │事會議記錄呈報主│                │                │
│        │管機關核備。    │                │                │
├────┼────────┼────────┼────────┤
│第十條  │本會以每年一月一│本會以每年一月一│依據「高雄市審查│
│        │日至十二月三十一│日至十二月三十一│教育文化藝術事務│
│        │日為業務及會計年│日為業務及會計年│財團法人設立許可│
│        │度，每年四月底以│度，每年一月底以│及監督要點」之規│
│        │前，董事會應審定│前，董事會應審定│定，修正本條款。│
│        │下列事項，函報主│下列事項，函報主│                │
│        │管機關核備。    │管機關核備。    │                │
│        │一、上年度業務報│一、上年度報告及│                │
│        │告及經費收支決算│經費收支決算。  │                │
│        │。              │二、本年度計畫及│                │
│        │二、本年度業務報│經費收支預算。  │                │
│        │告及經費收支預算│三、財產清冊（含│                │
│        │。              │年度捐贈人名冊及│                │
│        │三、財產清冊（含│有關憑據影本）。│                │
│        │年度捐贈人名冊及│                │                │
│        │有關憑據影本）。│                │                │
├────┼────────┼────────┼────────┤
│第十一條│本會辦理年度業務│本會辦理本年度業│刪除原條文中本年│
│        │計畫以外之工作，│務計畫以外之工作│度之「本」字。  │
│        │須符合本章程第二│，須符合本章程第│                │
│        │條之規定，並須事│二條之規定，並須│                │
│        │先函報主管機關核│事先函報主管機關│                │
│        │備。            │核備。          │                │
├────┼────────┼────────┼────────┤
│第十二條│本會辦理各項年度│本會辦理各項業務│於原條文中增加「│
│        │業務所需經費，以│所需經費，以支用│年度」二字。    │
│        │支用基金孳息及法│基金孳息及法人成│                │
│        │人成立後所得捐贈│立後所得捐贈為原│                │
│        │為原則，非經董事│則，非經董事會之│                │
│        │會之決議，主管機│決議，主管機關之│                │
│        │關之許可，不得處│許可，不得處分原│                │
│        │分原有基金、不動│有基金、不動產，│                │
│        │產，及法人成立後│及法人成立後列入│                │
│        │列入基金之捐贈。│基金之捐贈。    │                │
├────┼────────┼────────┼────────┤
│第十四條│本會係永久性質，│本會係永久性質，│依據「高雄市審查│
│        │如因故解散時，經│如因故解散時，經│教育文化藝術事務│
│        │依法解散之賸餘財│依法解散之賸餘財│財團法人設立許可│
│        │產，不得歸屬於任│產，不得歸屬於任│及監督要點」之規│
│        │何個人或私人團體│何個人或私人團體│定，修正本條款。│
│        │，應歸屬於本會所│，應歸屬於所在地│                │
│        │在地之地方自治機│之地方政府或地方│                │
│        │關，或政府指定之│自治機關。      │                │
│        │機關團體。      │                │                │
└────┴────────┴────────┴────────┘